最高法院民事判決　　　　　　　九十四年度台上字第四三○號
　　上　訴　人　甲 ○ ○
　　　　　　　　　　　　　巷1.
　　　　　　　　戊○○○
　　　　　　　　　　　　　樓
　　　　　　　　寅 ○ ○
　　　　　　　　乙 ○ ○
　　　　　　　　　　　　　巷1.
　　　　　　　　辛 ○ ○
　　　　　　　　丑 ○ ○
　　　　　　　　癸 ○ ○
　　　　　　　　己 ○ ○
　　　　　　　　壬 ○ ○
　　　　　　　　子 ○ ○
　　　　　　　　　　　　　巷1.
　　　　　　　　卯 ○ ○
　　　　　　　　丙○○○
　　　　　　　　庚○○○
　　　　　　　　　　　　　巷1.
　　共　　　同
　　訴訟代理人　黃 德 財律師
　　被 上訴 人　丁 ○ ○
　　　　　　　　　　　　　52.
　　訴訟代理人　詹 益 煥律師
上列當事人間請求土地所有權移轉登記事件，上訴人對於中華民
國九十三年六月十五日台灣高等法院第二審更審判決（八十九年
度重上更(一)字第一四七號），提起上訴，本院判決如下：
    主  文
原判決關於駁回上訴人之上訴及該訴訟費用部分廢棄，發回台灣
高等法院。
    理  由
本件上訴人主張：被上訴人與訴外人許天城於民國五十五年間，
在台北縣三重市○○○段菜寮小段五○之九、五○之二三、五一
之八、五一之一八號等四筆土地上合夥興建四樓房屋十棟，共四
十戶預售，伊或伊之前手購買其中七棟之房屋。詎被上訴人於未
完成交屋前，即避不見面，伊及伊之前手乃自行完成建築。嗣於
辦理系爭房屋所有權登記時，因被上訴人尚未取得土地所有權，
而未能就土地部分實施分割及辦理所有權移轉登記，經調查土地
登記資料，始知五○之九、五○之二三號（重測後改為福德南段
八四九、八五○號）二筆建地已由被上訴人以法院拍賣為原因，
於七十五年四月二十一日取得所有權登記。被上訴人既與許天城
合夥出售系爭房屋及基地，自有將系爭土地所有權移轉登記與伊
之義務等情，爰依買賣之法律關係，求為命被上訴人將系爭土地
依如原判決附圖（下稱附圖）所示方法為分割，並為土地所有權
移轉登記與伊之判決（第一審共同原告劉仁龍、楊淑賢請求被上
訴人分割及移轉土地登記部分，經原審維持第一審所為劉仁龍、
楊淑賢敗訴判決，未據其聲明不服，已告確定）。
被上訴人則以：伊係提供土地，由許天城提供資金，合建系爭房
屋，各自銷售分得之房屋，雙方並無合夥關係；上訴人癸○○、
壬○○係與許天城簽約，自不得請求伊移轉登記，其餘上訴人均
非買受人，自不得本於買賣契約為請求。又上訴人辦理第一次建
物所有權登記時，自行出具理由書偽稱與伊訂立所有權買賣移轉
契約書，於建物登記聲請書未列伊為義務人，僅列「權利人」，
係上訴人逕為登記等語，資為抗辯。
原審維持第一審所為上訴人敗訴之判決，駁回其上訴，無非以：
上訴人主張上揭事實，固提出房地位置圖、土地及建物登記謄本
、房屋訂購契約書、土地及樓房買賣契約書、收據、房屋現狀詳
表、房屋所有權狀、土地分割及移轉圖面、使用執照等件為證。
惟查系爭房屋已於七十一年至七十五年間分別辦理第一次登記，
其使用執照正本現由上訴人保管，辦理建物第一次登記時，曾提
出該使用執照影本為附件，為兩造所不爭執，而系爭房屋第一次
登記，並非由使用執照上載起造人即被上訴人出名聲請，係上訴
人或其前手分別於七十年十二月十五日、七十二年四月一日出具
內載「經上訴人向起造人丁○○購買系爭房屋，因年代已久，雖
辦理房屋稅稅籍登記，然買賣契約已遺失，無法辦理建物第一次
登記，故聲明如有虛偽不實，致損害第三人權益，願負法律上一
切責任」之理由書、切結書，向地政機關申報系爭房屋第一次登
記，衡情，上訴人或其前手果真繳清價款，經被上訴人同意辦理
登記，當無不出面辦理，而須由上訴人或其前手出具理由書或切
結書聲明負責以代買賣契約之理。被上訴人辯稱系爭買賣價款並
未付清，堪信為真實。其次，上訴人據以主張之買賣契約出賣人
為許天城者，計有：上訴人戊○○○（二號四樓）、辛○○（三
號三樓）、丑○○（三號四樓）、癸○○（四號二樓）、寅○○
（四號三樓）、壬○○（五號二樓）、子○○（五號三樓）、卯
○○（五號四樓）、丙○○○（六號三樓）及庚○○○（七號二
樓），且其主張被上訴人同意提供使用執照，辦理建物第一次登
記，已承認伊與許天城間契約關係及表示願意負擔移轉土地所有
權；又與許天城於六十一年九月一日聯名通知房屋訂購者繳交尾
款，以便辦理過戶手續，足證彼二人間為合夥關係，對許天城之
契約亦應負責云云，為被上訴人所否認，並辯稱系爭房屋係由伊
提供土地，許天城負責建屋，二人互易，各自出售分得房地，屬
合建關係云云。經查被上訴人與許天城二人各自銷售分得之房地
，其契約型式並不相同，契約內容亦無隻字片語可解為二人間為
合夥關係，上開繳款通知書雖由其二人共同具名，但僅解二人為
求便捷，就各自客戶尾款之收受及過戶手續之辦理，一同為之，
猶難即謂有合夥之意。上訴人之主張，殊不足採。戊○○○等人
既係向許天城訂購系爭房屋，自無直接向被上訴人請求移轉土地
所有權登記之權限，且陳明不代位主張許天城對被上訴人之權利
。又上訴人甲○○（一號四樓）、乙○○（三號二樓）及己○○
（四號四樓）既無法提出買賣契約書，又不能舉證證明其前手李
莊娟、洪粧及陳楊珠係向被上訴人訂購系爭房屋，自不得對被上
訴人為請求。綜上所述，上訴人本於買賣契約之法律關係，請求
被上訴人分割及移轉土地登記，為無理由，應予駁回等詞，為其
判斷之基礎。
惟查被上訴人辯稱，系爭房屋係由伊提供土地，許天城提供資金
，二人互易，約定以土地換房屋云云（見原更(一)審卷第一宗二一
九頁）。倘非虛妄，則被上訴人與許天城間為土地與房屋之互易
，準用買賣之規定，依民法第三百四十八條第一項規定，被上訴
人有使許天城取得所分得房屋之基地所有權之義務，而向許天城
購買系爭房屋之上訴人或其前手，自得受讓向被上訴人請求該屋
基地所有權移轉登記之權利。上訴人主張被上訴人與許天城共同
在系爭土地上蓋建四樓房屋十棟，計四十戶預售，由其買受其中
七棟之房屋云云（見一審卷四至五頁），其真意究竟有無依債權
讓與及互易之法律關係為請求？原審未推闡明晰，徒以上訴人陳
明不代位主張許天城對被上訴人之權利，而為上訴人不利之判決
，自嫌速斷。其次，原審既認定上訴人就其購買之預售屋，係向
地政機關申報所有權第一次登記，使用執照上載起造人即被上訴
人，該使用執照正本現由上訴人保管，且上訴人所買受者係房屋
及其基地，二者有不可分之關係，則上訴人申報登記所檢附之使
用執照影本、門牌證明及房屋稅單等證件如何取得？被上訴人究
竟有無同意上訴人將系爭房屋為建物第一次登記？倘系爭房屋登
記為上訴人所有，係出於被上訴人同意，被上訴人已承認上訴人
基於買賣關係所取得之標的物所有權移轉登記請求權，能否謂被
上訴人未讓與系爭房屋之基地，上訴人就該土地無移轉登記請求
權？即非無研酌之餘地。原審未遑詳查究明，遽以上開情詞，為
上訴人敗訴之判決，亦有未合。上訴論旨，指摘原判決為不當，
求予廢棄，非無理由。又查，上訴人卯○○於原審訴訟繫屬中，
因被繼承人陳振裕死亡，而繼承系爭房屋所有權及系爭買賣契約
之權利，具狀聲明承受訴訟（見更(一)卷第一宗一八三頁至一八四
頁），原審誤其為承當訴訟，案經發回，宜注意及之，併此敘明
。
據上論結，本件上訴為有理由。依民事訴訟法第四百七十七條第
一項、第四百七十八條第二項，判決如主文。
中　　華　　民　　國　九十四　年　　三 　 月　　十  　日
                      最高法院民事第八庭
                          審判長法官  劉　延　村
                                法官  陳　重　瑜
                                法官  黃　秀　得
                                法官  葉　勝　利
                                法官  黃　義　豐
      本件正本證明與原本無異
                                      書  記  官
中　　華　　民　　國　九十四　年　　三　  月　二十八　日
                                                      Ｅ
